最高法院民事判決　　　　　　九十六年度台上字第一五九九號
上　訴　人　鍾治平（即鍾治平建築師事務所）
　　　　　　　　　　5號6樓
訴訟代理人　楊俊雄律師
　　　　　　莊柏林律師
被 上訴 人　台灣證券交易所股份有限公司
法定代理人　甲○○
訴訟代理人　李新興律師
上列當事人間請求給付委任報酬事件，上訴人對於中華民國九十
五年三月二十八日台灣高等法院第二審更審判決（九十四年度重
上更(二)字第二一號），提起上訴，本院判決如下：
    主  文
原判決除假執行部分外廢棄，發回台灣高等法院。
    理  由
本件被上訴人法定代理人自民國九十五年八月十日起由甲○○接
任總經理，其具狀檢附公司變更登記事項表聲明承受訴訟，核無
不合，應予准許，合先敘明。
次查上訴人主張：被上訴人擬在台北市○○區○○段四小段六六
○號國有非公用土地（下稱系爭土地）上興建證券交易大樓，於
民國七十八年七月二十八日與伊簽訂「台灣證券交易所股份有限
公司證券交易大樓新建工程委託設計監造服務契約書」（下稱系
爭契約），委由伊設計、監造，各期報酬及付款辦法於系爭契約
書第七條、第八條約定詳明，伊已依約完成規劃設計、施工圖說
及發包工作，並申請建造執照。嗣被上訴人未能如期開工，致建
造執照逾期失效，且系爭土地上原有房屋，經內政部列為三級古
蹟，因而無法在系爭土地興建證券交易大樓，此均非可歸責於伊
之事由，被上訴人仍應依約給付報酬，詎被上訴人除支付部分酬
金外，餘欠新台幣（下同）一千六百三十五萬五千七百五十七元
，竟以系爭契約書已作廢為由，拒絕支付等情，爰依契約關係，
求為命被上訴人如數給付並加計法定遲延利息之判決（超過上開
金額之請求，第一審為上訴人敗訴判決，未據其聲明不服）。
被上訴人則以：系爭土地屬國有財產局管理之國有非公用土地，
國有財產局雖曾出具土地使用同意書、房屋拆除同意書供申請建
造執照，然雙方迄未議定地上權之設定條件，尚無法取得系爭土
地之使用權利，且系爭土地之原有地上建物業經列為三級古蹟，
不得拆除，無法興建證券交易大樓，自非可歸責於伊之事由，依
照系爭契約書第十四條第六款之約定，系爭契約已自動作廢，上
訴人不得要求任何酬金。縱認有系爭契約第八條第七款之適用，
上訴人亦僅得依實際工作進度及各階段付款比例核算應得之酬金
，其可得請求之酬金充其量為第一階段至第三階段按總酬金百分
之二十三計算之金額，伊已給付一千二百五十一萬零九百九十三
元，應予扣除；況上訴人之請求權早罹於時效而消滅等語，資為
抗辯。
原審將第一審所為上訴人勝訴判決部分廢棄，改判駁回其在第一
審之訴，無非以：兩造於七十八年七月二十八日簽訂系爭契約後
，七十九年一月十八日經財政部報奉行政院核准以設定地上權方
式，提供國有財產局管理之系爭土地，予被上訴人興建證券大樓
。國有財產局於八十一年一月二十日及二月二十二日提供土地使
用權同意書、房屋拆除同意書等書類，由被上訴人委託上訴人申
請，台北市政府准於八十三年二月四日核發建造執照。旋台北市
政府於八十四年四月十五日將系爭土地上原有建築物（即日據時
代美國駐台北領事館）函報內政部列為古蹟，並函請國有財產局
於內政部尚未審定前，勿准被上訴人拆除系爭土地上之建物興建
證券大樓。台北市政府工務局嗣於八十四年十二月四日通知被上
訴人建造執照因逾法定開工期限而作廢。系爭土地上原有建築物
，則於八十六年二月二十日經內政部核定公告為第三級古蹟，列
為文化資產管理，不得拆除等情，為兩造所不爭執。查系爭土地
係國有土地，由國有財產局管理，被上訴人自始即計劃依設定地
上權方式取得系爭土地之使用權，且為上訴人所明知，於被上訴
人與國有財產局磋商過程中，上訴人獲悉因計算容積率之法令將
修改，可建面積減少，即將此情函知被上訴人，由國有財產局配
合被上訴人之要求，先行提供土地使用同意書等文件，專供申請
建造執照使用，被上訴人仍需與國有財產局洽妥地上權條件，辦
妥地上權登記，始得使用系爭土地興建房屋，並非被上訴人取得
「土地使用權同意書」即等同已取得土地使用權利。詎系爭土地
上建物，經內政部列為古蹟致不能拆除，被上訴人與國有財產局
因此停止磋商，被上訴人始終未取得系爭基地之地上權，顯見兩
造於簽約後，被上訴人確已無法取得系爭土地使用權利。至被上
訴人先向建築師公會繳納之設計費及工業技師簽證費用，係為申
請建造執照所需，應上訴人建議先行墊付之費用，並非依兩造契
約第八條酬金之約定所為之付款，非可據以推論被上訴人已取得
土地使用權利。查系爭契約第十四條第六款約定，系爭土地係屬
國有財產局列管國有非公用土地，簽約後被上訴人若因故無法取
得土地使用權利時，本合約雙方同意自動作廢，上訴人不得要求
被上訴人支付任何酬金。被上訴人主張，上開約定係以伊無法取
得土地使用權利為契約之解除條件等語，堪予採信。被上訴人既
已無法取得系爭土地使用權利，則解除條件成就，無待任何意思
表示，契約即失其效力。又契約明定上訴人不得要求被上訴人支
付任何報酬，自包括解除條件成就前上訴人已履行之工作報酬在
內，其文義甚明，並無適用第八條第七款餘地。上訴人自無任何
報酬之請求權，上訴人主張契約失效前仍有請求權云云，要屬無
據，不應准許等詞，為其判斷之基礎。
惟查被上訴人曾依上訴人函示為申請建照而向台北市建築師公會
繳納九百五十九萬二千一百八十九元之設計費等情，為原審確定
之事實；被上訴人於第一審法院亦自認：伊已依法代扣執行業務
所得稅十%，並開立扣繳憑單交上訴人報稅，上訴人雖實領八百
六十三萬二千九百七十元，但其已領金額自應按給付總額計算等
語無訛（見第一審卷第九三頁），而上訴人於完成設計並取得建
照後已先後于八十二年二月二十五日、八十三年二月二十四日自
上揭公會領取業務酬金六百五十六萬八千八百五十八元（即其中
七十％）等情，復有上揭公會出具建築師退款明細表可憑（見原
審更一卷第二一四頁），且依台北市、台灣省、高雄市建築師公
會會員業務酬金代收轉付辦法第三條規定：前條業務酬金依省市
建築師公會建築師業務章則第十五條規定由本會代收轉付建築師
（見原審更一卷第二一三頁）；果爾，上訴人主張被上訴人預繳
於公會之設計費乃被上訴人依約應付之各期酬金，似非全然無據
，原審未令被上訴人證明有何異於前開自認之事實，遽為反於前
開自認事實之認定，殊嫌速斷。次按附解除條件之法律行為，於
條件成就時，失其效力，民法第九十九條第二項定有明文。是附
解除條件之法律行為，於成立當時，即已發生效力，於解除條件
成就時，始向將來失其效力，除當事人有特約使條件成就之效果
，不於條件成就時發生者，從其特約外，並非當然使已發生效力
之法律行為，自始歸於無效，觀之同條第三項規定可明。查糸爭
契約關於付款辦法，第八條第一款約定，俟被上訴人取得國有財
產局撥用土地使用權利及上訴人擬勘測規畫圖經被上訴人同意時
付酬金百分之十；第二款約定，詳細設計圖完成並經各有關機關
審核通過領到建造執照時付酬金百分之十（均暫依概算之工程費
支付）；第七款約定，除第十四條第六款之約定條款外，被上訴
人如因故不舉辦時，得以書面通知上訴人，『即予停止設計』，
其結帳辦法按…（略）等語；而系爭契約第十四條第六款後段則
約定，被上訴人若因故無法取得系爭土地使用權利時，雙方同意
系爭契約自動作廢，上訴人不得要求被上訴人支付任何酬金。對
照前後條文，似難謂兩造就契約作廢後已履行部分是否令其溯及
自始無效有所約定；且上訴人係於被上訴人與國有財產局磋商地
上權內容及條件之過程中，獲悉因計算容積率之法令將修改，乃
商請國有財產局配合被上訴人之要求，先行提供土地使用同意書
等文件，專供申請建造執照使用，被上訴人則繼續與國有財產局
洽商地上權條件，如依被上訴人對第八條第一、二款約定之主張
，取得系爭土地使用權利係指辦妥地上權登記而言，則當時被上
訴人似尚無給付酬金之義務，惟被上訴人卻已向台北市建築師公
會繳納設計費；如其知悉該款係由公會代收轉付上訴人，而仍為
繳納；是否得謂原訂付款辦法有所修正或補充？又何以同屬預行
支付之結構工程師簽證費（按該款亦係先向公會繳納由其代收轉
交上訴人者，為兩造所不爭，見原審更一卷第一一八、一八九頁
），被上訴人卻於支付該款時言明係先行墊付，將再擇期研商該
款之歸屬問題（見原審更一卷第一九四至一九八頁），其繳納於
建築師公會之設計費則未見任何保留意見並代扣上訴人應繳之所
得稅，是否得謂有前述之特約或就原訂付款辦法有所修正或補充
，非無進一步研求之餘地？原審既認契約第十四條第六款所謂契
約自動作廢，係以被上訴人無法設定地上權登記取得土地使用權
利為契約之解除條件，雙方若無前述特約，則當事人於契約失效
前，有關履行契約之行為仍屬有效，兩造於此既有爭執（見原審
更一卷第一二四頁、一九○頁）；原審疏未究明兩造有無前述特
約，遽認解除條件成就前有溯及效力，亦嫌疏略。上訴論旨，執
以指摘原判決不當，求予廢棄，非無理由。
據上論結，本件上訴為有理由。依民事訴訟法第四百七十七條第
一項、第四百七十八條第二項，判決如主文。
中　　華　　民　　國　九十六　年　　七　　月　 十九 　日
                      最高法院民事第七庭
                          審判長法官  劉　延　村
                                法官  劉　福　來
                                法官  黃　秀　得
                                法官  吳　謀　焰
                                法官  李　寶　堂
      本件正本證明與原本無異
                                      書  記  官
中　　華　　民　　國　九十六　年　　七　　月　 三十 　日
                                                 z
